【裁判字號】    99,易,222
【裁判日期】    990511
【裁判案由】    業務侵占
【裁判全文】
臺灣臺北地方法院刑事判決               99年度易字第222號
公  訴  人  臺灣臺北地方法院檢察署檢察官
被      告  戊○○
上列被告因業務侵占案件，經檢察官提起公訴（99年度偵字第
1382號），本院判決如下：
    主  文
戊○○意圖為自己不法之所有，而侵占對於業務上所持有之物，
處有期徒刑陸月，如易科罰金，以新臺幣貳仟元折算壹日。
    事  實
一、戊○○於民國92年1月9日起至98年1月17日止，在設於臺北
    市○○區○○街一段88號金瑞城有限公司所經營之城美大飯
    店，擔任櫃檯服務人員，為從事業務之人，其於98年1月12
    日上午7時起至同日下午3時止，負責飯店A班之櫃檯服務工
    作，戊○○於該日上午8時30分許，在櫃檯接獲房客甲○○
    之電話表示：前日（即98年1月11日）下午曾在飯店405 號
    房休息至下午約7時許離開，今早始發現遺失Tiffany項鍊1
    條，希望櫃檯人員幫忙詢問前日清理房間之服務人員是否拾
    獲該條項鍊等語，戊○○先向甲○○表示因房務員今日休假
    ，需待該人員上班後才可詢問，嗣因甲○○再去電飯店櫃檯
    詢問可否幫忙聯絡該清潔人員探詢項鍊乙事等語，戊○○始
    於同日上午9時許，聯絡前日負責打掃405號房之房務員丙○○詢問上情，丙○○立即告以確有拾獲項鍊1條，並於同日
    上午10時許至城美大飯店櫃檯，將前日在405號房拾獲之上
    開項鍊交予戊○○作後續之遺失物處理；戊○○原應依飯店
    規定將上開項鍊置入櫃檯第12號抽屜內以候房客認領，且應
    電洽甲○○前來飯店領取已拾獲之上開項鍊，詎其竟意圖為
    自己不法之所有，反於同日上午11時在電話中向甲○○表示
    ：詢問過清潔人員，但是沒有尋獲云云，便逕將上開項鍊收
    入自己制服口袋內而侵占入己。嗣於同日下午2時30分許，
    戊○○與負責飯店B班櫃檯服務工作之乙○○進行交接初始
    ，仍向乙○○表示：有一房客來電詢問遺失物項鍊1條，惟
    其詢問過房務員但都沒找到，若房客再來電詢問時，就告訴
    房客項鍊一直沒找到云云，惟至二人工作交接完成之際，戊○○始自制服口袋翻出上開項鍊，另向乙○○表示：其實項
    鍊有找到，就在其制服口袋內，惟因其喜歡這條項鍊，且房
    客口氣很不好，其不願還給房客，所以一定要這條項鍊等語
    ，隨後戊○○復將上開項鍊放置制服口袋、吊掛飯店員工更
    衣間後即下班離去，後因甲○○於同日下午4時許，再次去
    電城美大飯店櫃檯詢問項鍊乙事，乙○○因無以處理，始於
    同日下午6時許，見飯店老闆娘丁○○下樓用餐之際，向丁○○轉告上情，經丁○○電詢戊○○，自其制服口袋內發現
    上開項鍊，始由乙○○聯絡甲○○而歸還之。
二、案經金瑞城有限公司告訴及臺北市政府警察局中正第一分局
    報告臺灣臺北地方法院檢察署檢察官偵查起訴。
    理  由
壹、程序方面
    按被告以外之人於審判外之言詞或書面陳述，除法律另有規
    定者外，不得作為證據，刑事訴訟法第159條第1項定有明文
    。本案證人丙○○、乙○○、丁○○於警詢、偵訊時所製作
    之筆錄，為被告以外之人於審判外之言詞陳述，被告於本院
    準備程序中對此部分供述證據聲明異議，查證人丙○○、乙○○、丁○○於警詢之證述，依前開規定，應將之列為傳聞
    證據，不具證據能力。另證人丙○○、乙○○、丁○○於偵
    查中向檢察官所為之陳述，業經具結且無顯不可信之情形存
    在，依刑事訴訟法第159條之1第2項之規定，應具有證據能
    力，且證人丙○○、乙○○、丁○○於本院審理中亦經傳喚
    到庭具結證述並經被告行使詰問權利，本院自得將該等證述
    內容據以認定犯罪事實。
貳、實體方面
一、訊據被告戊○○固坦承於98年1月12日擔任飯店A班櫃檯服務
    工作，上午8時30分許接獲證人甲○○電詢遺失物項鍊1條，
    且經其同日上午9時許電詢證人即城美大飯店房務員丙○○
    後，已確認甲○○遺失之項鍊業經拾獲，於同日上午10時許
    ，即因丙○○之交付而持有上開項鍊，後於同日上午11時許
    仍在電話中向證人甲○○佯稱未尋獲項鍊之事實，惟矢口否
    認有何業務侵占之犯行，並辯稱：伊知道遺失物要如何處理
    ，一般處理遺失物的程序，如有客人打電話來表示遺失物品
    ，會告訴客人先幫忙問問看，就會先打開12號抽屜看看遺失
    物品有無在抽屜內，若沒看到，就問前一天當班的房務員，
    若房務員有找到東西，就請房務員將物品交到櫃檯來，然後
    必須打電話給客人說東西找到了，請客人來領取。而本件是
    伊第一次處理遺失物，98年1月12日伊擔任上午7時至下午3
    時之早班櫃檯工作，早上約8點30分許接到甲○○來電表示
    前一日晚上7、8點在城美大飯店405號房休息後，有遺留
    Tiffany項鍊一條，問飯店是否有拾獲，伊立即打開抽屜但
    沒發現有甲○○所說的項鍊，就先留下甲○○的聯絡電話，
    並告知她打掃房間的小姐今日休假，需詢問是否有拾獲再回
    復；98年1月12日上午9時許，伊聯絡到丙○○並問她打掃
    405號房間有無拾獲項鍊，她在電話中還吱吱嗚嗚，伊問她
    到底有沒有撿到客人的項鍊，丙○○就說有，接著就告訴丙○○說客人已經打電話來找東西了，請她馬上將項鍊交回飯
    店，因為當時丙○○在電話中表示要12點才能將項鍊交過來
    ，但伊說不行因為客人一直打來要，所以丙○○在上午10點
    多時，就將項鍊交回飯店櫃檯給伊，上午11點多時，伊打電
    話給甲○○，因怕影響公司信譽，不敢跟客人說是服務生帶
    回去，就跟甲○○說她的項鍊應該找得到，因為曾經有客人
    的手機遺留在被單中，由洗衣公司送回來，伊姓黃，會幫忙
    找看看，明天會再跟她聯絡等語，打完電話給甲○○之後，
    本來要將項鍊交給老闆娘丁○○處理，因為丙○○已非第一
    次撿到客人的東西而沒有交出來，但當天工作很忙，就先將
    項鍊連同甲○○的電話號碼丟在制服口袋，接下來就忘記項
    鍊這件事，一直忙到下午2點半，直到Ｂ班接班的乙○○來
    ，伊就馬上從制服口袋內拿出項鍊來，並告訴乙○○說4樓
    的丙○○撿到項鍊又沒有交出來、帶回家，是伊跟丙○○要
    回來的等語，就跟乙○○繼續交接，且當著乙○○的面再將
    項鍊放入口袋內，並說等老闆娘丁○○有空，要請老闆娘處
    理。因為乙○○曾經將客人的眼鏡拿回去了，所以伊才沒有
    將項鍊放入12號抽屜內，主要是怕乙○○又向先前那樣將客
    人的項鍊拿走了，且大概在本案發生前一週，乙○○偷賣休
    息房間，被伊發現並告訴老闆娘，所以伊認為乙○○本件是
    挾怨報復；98年1月12日下午6時30分許伊在家中，因沒接到
    電話，由伊妹妹黃瓊玉轉知老闆娘丁○○在找伊，伊回電公
    司，老闆娘丁○○就很兇說乙○○告訴她甲○○在下午3點
    多打電話要飯店確認洗衣公司有無拾獲項鍊，但乙○○說項
    鍊是由伊帶回去了等語，且老闆娘一直質疑伊為何不敢接電
    話，要將項鍊據為己有，後來伊就想起該條項鍊、客人電話
    在伊制服口袋，就跟老闆娘說伊是忘記並沒有要故意佔有，
    伊當時是為了維護公司的商譽，所以要請老闆娘處理那條項
    鍊的事情，只是當天老闆娘丁○○12點多就去飯店8樓員工
    休息室打牌，且打丁○○公司內線電話也都一直佔線中，所
    以當天沒有拿給丁○○處理云云，經查：
（一）證人甲○○於98年1月11日下午至城美大飯店休息後，因
      隔日發現遺失上開項鍊於飯店房內而多次電洽飯店櫃檯人
      員協尋，嗣於98年1月12日下午6時許始接獲飯店人員通知
      尋獲項鍊，而於同日下午7時30分許前往城美大飯店領取
      上開項鍊乙節，業據證人甲○○於警詢證述明確，復有城
      美大飯店98年1月12日電話通聯紀錄及甲○○簽收收據各1
      份在卷可佐，此部分事實洵堪認定。
（二）被告戊○○於98年1月12日上午10時許，即因證人丙○○
      之交付而持有上開項鍊，本應依飯店規定將上開項鍊置入
      固定存放房客遺失物之櫃檯第12號抽屜內等候房客領取，
      並通知房客失物已尋獲，竟未依飯店規定辦理，反將上開
      項鍊置於自身制服口袋內，且於同日上午11時許致電證人
      甲○○佯稱經詢房務員仍未能尋獲云云，更於同日下午2
      時30分許交接工作予證人即B班櫃檯人員乙○○之際，先
      是告以有房客電詢遺失之項鍊，經詢房務員仍未能尋獲，
      若房客再度電詢，即復以未尋獲云云，後又改口稱其實項
      鍊已尋獲，惟房客態度不好，不願歸還，且因喜歡該項鍊
      ，故要自己留下等情，為被告戊○○所不否認伊確實於上
      午10時許即持有系爭項鍊，仍於上午11時許致電甲○○表
      示未尋獲項鍊（發查卷第31頁、他字卷第17頁），核與證
      人丙○○於偵查中證稱：98年1月12日上午9時許，被告打
      電話給伊詢問有無撿到項鍊，伊說有，且因被告說客人已
      經在飯店附近要來拿了，伊就趕緊送到飯店，約早上10點
      就交給被告等語（他字卷第13頁），復有證人甲○○警詢
      中證述：伊在98年1月12日從早上到下午撥打很多次電話
      至城美大飯店，當日早上櫃檯人員說清潔人員休息，要等
      上班後才可詢問，後來伊又撥打電話請櫃檯可否幫忙聯絡
      清潔人員詢問，到中午時伊再次詢問，櫃檯人員表示詢問
      清潔人員可是沒有尋獲，隔約1小時伊再去電，告訴櫃檯
      這條項鍊對伊很重要，希望他們可以在棉被床單內找看看
      等語（發查卷第11頁），及證人乙○○於偵查、審理中分
      別證述：被告下班後約1小時，甲○○又打電話來，口氣
      很懇求，並說那條項鍊他知道沒找到，但因為項鍊對他很
      重要，可否再幫他找看看等語（他字卷第15頁）、下午4
      點左右，伊接到甲○○電話說有遺失一條項鍊，早上已經
      打電話詢問過飯店人員，早上飯店人員告訴她說沒找到項
      鍊，但因該項鍊對她很重要，所以拜託飯店再幫她找看看
      等語（本院卷第26頁），互核相符，是被告戊○○當日擔
      服櫃檯服務工作，上午業已持有系爭項鍊，近午時分竟仍
      告知甲○○未尋獲項鍊之情，信為真實。又證人乙○○復
      證稱：伊是98年1月12日下午2時30 分的B班人員，到飯店
      時被告就跟伊說客人在問遺失了一條Tiffany項鍊，被告
      （偵查筆錄誤載為「客人」）說他已經問過阿姨（即房務
      員丙○○），但阿姨說沒找到，如果客人再打電話來問，
      就跟客人說沒找到，這樣說的意思就是被告已經有處理過
      ，而阿姨說沒找到，之後伊等就做其他交接，在做完其他
      交接時，被告就說其實東西有找到，就在他制服口袋內，
      當場還翻口袋給伊看，伊有看到一條銀色鍊子，被告當時
      說客人態度不好，不想還給客人，他就是要這個東西，伊
      當時向被告說客人已經找成這樣了，真的要嗎，但被告說
      他就是要，還說這次伊幫他，下次他會幫伊，伊當時聽了
      沒再說什麼，心想就當作不知道好了，因為伊已經提醒被
      告了等語（他字卷第13至15頁、本院卷第25頁反面、第26
      頁），足信被告因業務上持有系爭項鍊，竟為自己不法所
      有予以侵占入己之意圖甚明。雖被告辯稱本件係因伊大概
      在本案發生前一週，向飯店老闆娘丁○○報告證人乙○○
      偷賣休息房間之事，而為證人乙○○挾怨報復云云，惟此
      情業經證人乙○○於審理中明確否認（本院卷第26頁反面
      ），證人丁○○亦證述：被告確實跟伊說過乙○○偷賣房
      間的事情，但經伊看監視器內容，並未發現任何問題，伊
      認為乙○○並未偷賣房間等語（本院卷第28頁反面），且
      衡諸飯店經營者為求營運正常並避免內部人員造成不必要
      損失之心態，倘證人乙○○曾偷賣房間而侵吞款項，身為
      飯店老闆娘之證人丁○○實無必要迄今仍讓證人乙○○繼
      續任職於該飯店櫃檯人員，或僅為本件訴訟而袒護僅有僱
      傭關係、非親非故之證人乙○○，而被告復無法舉出證人
      乙○○有何挾怨報復之積極證據，自難僅憑其信口之詞，
      而遽斷證人乙○○之證詞有何不可採信之處，是被告此部
      分所辯，無可採信。
（三）至被告辯稱伊係為維護公司名譽，不能告訴客人是服務生
      未將撿到的項鍊交出，不知該如何跟客人說，而未告知甲○○項鍊已尋獲云云，然查被告迄本案發生之時，已於城
      美大飯店任職約6年，已相當熟悉飯店人員處理房客遺失
      物之相關流程，應非如其於本院準備程序中所辯係第一次
      處理房客遺失物云云，參以被告多年飯店工作之經驗，應
      足以使其順利應對類此遺失物之處理，實無可能如其所辯
      不知如何處理，且被告於警、偵、審中一再辯稱伊有告訴
      甲○○曾有客人遺失手機是在送洗之床單公司發現，伊再
      幫忙找看看云云，則表示被告亦知悉當可以相同之理由，
      逕復甲○○而告以項鍊在送洗公司中尋獲即可，同時亦毋
      庸提及項鍊是如何交回飯店櫃檯之過程，況且對於遺失物
      品之甲○○而言，僅關心系爭項鍊是否能順利尋獲取回，
      甚而不在乎項鍊尋獲之過程，亦從未在電話中質疑項鍊是
      否遭人侵占或非法取走，被告甚至可直接告知甲○○項鍊
      尋獲請前來認領，而不須附具任何理由亦可，其又何須為
      維護公司名譽而對甲○○隱瞞項鍊尋獲之事實，甚至主動
      向甲○○佯稱項鍊沒有找到云云？
（四）又被告辯稱伊收到項鍊後，沒放入櫃檯抽屜內，是因為不
      想交接給下一班的員工乙○○，因為乙○○曾經手腳不乾
      淨，但伊有跟乙○○說這件事要交給老闆娘處理，只是因
      為老闆娘丁○○當天12點多就去8樓員工休息室打牌，而
      櫃檯只有伊一人，工作很忙走不開，且丁○○公司內線電
      話一直佔線中，後來伊就忘記項鍊這件事云云，經查，被
      告所稱證人乙○○可能侵占房客遺失物致其不願交接遺失
      物乙事，並未經被告積極舉證，又證人乙○○於本院審理
      中證稱：伊於城美大飯店任職之後，與被告交接AB班之次
      數很多，被告有交接過遺失物品給伊，因為客人遺失的東
      西並非每件都很貴重，有些可能只是路邊攤100元戒指之
      類的東西等語（本院卷第27頁、第27頁反面），顯見被告
      並未因主觀上認證人乙○○會侵占房客遺失物，而從不交
      接遺失物予證人乙○○處理，是被告所辯係因乙○○手腳
      不乾淨，故不願將系爭項鍊交接處理云云，顯為臨訟狡卸
      之詞。再者，證人丁○○於本院審理中證述：98年1月12
      日上午9時伊就到公司了，在一樓辦公室處理事情，伊辦
      公室距離櫃檯約30步以內就可以走到，當日上午10點還在
      辦公室處理事情，中午在1樓餐廳吃飯，下午1點多才到8
      樓員工休息室打牌，直到下午6點多到1樓吃飯，被告當天
      中午也是在1樓吃飯，8樓員工休息室107號分機內線不論
      打出去或打進來都是通的，只有鎖外線，但可撥打內線，
      若是由外線撥到飯店，也可以由飯店轉接到這支分機，伊
      等並不會將電話線拔掉，且伊行動電話一向24小時開機並
      隨身攜帶，飯店櫃檯人員都知道伊行動電話號碼，若背不
      起來，亦可從櫃檯抽屜內電話簿查知等語（本院卷第29頁
      以下），核與證人乙○○證稱：8樓員工休息室分機107號
      是所有櫃檯人員都知道的，且櫃檯內線電話一定可以打到
      107號分機，據伊所知為了避免客人撥打外線，也沒必要
      將電話線拔掉，因為只要鎖上外線即可，如果丁○○在員
      工休息室打牌，分機又佔線中，伊就會打丁○○手機找她
      ，因為丁○○的手機都隨身攜帶，且櫃檯人員因為隨時要
      跟丁○○聯絡，所以都會背下其手機號碼等語（本院卷第
      25頁反面、第26頁反面）相符，堪信被告在當日上午10時
      許持有系爭項鍊後至丁○○下午1時許上樓打牌之前，若
      真有意請證人丁○○處理系爭項鍊如何交還甲○○事宜，
      不論是撥打證人丁○○辦公室內線電話、逕由櫃檯走至丁○○辦公室當面說明、撥打丁○○行動電話或於中午用餐
      時間向丁○○說明等方式，皆可輕易與證人丁○○取得聯
      繫，並無未能即時請證人丁○○處理系爭項鍊交還事宜之
      情形，況且若如被告所辯因櫃檯事務繁忙，致其忘記項鍊
      乙事，何以在上午10時許持有項鍊，而其忙著處理櫃檯其
      他事務後，卻於上午11時許至近午時分，仍記得主動向甲○○佯稱項鍊未尋獲？被告當時既然仍記得向甲○○佯稱
      未尋獲，何不利用同樣的時間逕向證人丁○○請求處理系
      爭項鍊，反捨此徑而不由？縱或證人丁○○當日下午1時
      許即上樓打牌，然因該處107號分機並未有拔掉電話線而
      無法打通之情，業據證人丁○○、乙○○證述如前，被告
      仍可透過飯店內線或丁○○之行動電話與之取得聯繫，即
      便被告在櫃檯工作交接之前因事務繁忙而無暇聯繫丁○○
      ，然由被告辯稱其於交接時有告訴乙○○項鍊之事要請老
      闆娘處理乙節，堪認被告於當日下班之前，始終記得其持
      有系爭項鍊尚未交還甲○○乙事，被告仍可於下班離去之
      前，花數分鐘上樓向證人丁○○說明甲○○遺失項鍊待處
      理之事，然被告竟仍將系爭項鍊置於自己制服口袋內而離
      去，從而，豈容被告僅以「後來忘記」一詞，即推卸業務
      侵占之責。
（五）綜觀前述，被告自持有系爭項鍊後至當日下班前，一再有
      機會對系爭項鍊為正確之處理方式，竟反向甲○○佯稱未
      尋獲項鍊、不願將系爭項鍊交接予B班人員代為處理遺失
      物、更未主動聯繫丁○○處理系爭項鍊之交還事宜，其侵
      占業務上持有之物的主觀犯意及客觀犯行，事證已甚明確
      ，犯行堪以認定，應依法論科。
二、核被告所為，係犯刑法第336條第2項之業務侵占罪。爰審酌
    被告尚無刑案前科紀錄，素行尚可，本件犯罪手段平和，犯
    後飾詞狡辯，仍無悔意，於本院準備程序咆哮法庭，態度惡
    劣，惟念及被告所侵占之系爭項鍊終能歸還甲○○，未造成
    其財物損害，並減低城美大飯店商譽受損之可能，暨被告近
    年罹有精神疾病之生活狀況等一切情狀，量處如主文所示之
    刑，並諭知易科罰金之折算標準。
據上論斷，應依刑事訴訟法第299條第1項前段，刑法第336條第2
項、第41條第1項前段，刑法施行法第1條之1，判決如主文。
本案經檢察官蘇維達到庭執行職務
中    華    民    國    99    年    5     月    11    日
                  刑事第八庭  審判長法  官  林鳳珠
                                    法  官  詹慶堂
                                    法  官  楊蕙芬
以上正本證明與原本無異。
如不服本判決應於收受送達後10日內向本院提出上訴書狀，並應
敘述具體理由；其未敘述上訴理由者，應於上訴期間屆滿後20日
內向本院補提理由書（均須按他造當事人之人數附繕）「切勿逕
送上級法院」。
                                    書記官  馬正道
中    華    民    國    99    年    5     月    11    日
附錄法條：
中華民國刑法第336條
（公務公益侵占罪、業務侵占罪）
對於公務上或因公益所持有之物，犯前條第 1 項之罪者，處 1
年以上 7 年以下有期徒刑，得併科 5 千元以下罰金。
對於業務上所持有之物，犯前條第 1 項之罪者，處 6 月以上
5 年以下有期徒刑，得併科 3 千元以下罰金。
前二項之未遂犯罰之。

司法院資訊處製作；財團法人民間司法改革基金會備份。
